臺灣臺南地方法院民事判決　　　　　　　 94年度訴字第703號
原　　　告　丁○○
　　　　　　戊○○
共　　　同
訴訟代理人　陳清白　律師
被　　　告　丙○○
訴訟代理人　蔡信泰　律師
　　　　　　盧增梅
被　　　告　乙○○
訴訟代理人　甲○○
上列當事人間請求確認通行權事件，本院於民國九十四年十一月
二十九日言詞辯論終結，判決如下：
    主  文
原告之訴及其假執行之聲請均駁回。
訴訟費用由原告負擔。
    事    實
甲、原告方面：
一、聲明：求為判決：
  (一)確認原告就被告丙○○、乙○○所共有坐落臺南縣仁德鄉○○段一四○地號土地內，如附圖所示斜線部分，面積七十八
    ．九三平方公尺之土地有通行權存在。
  (二)被告應容忍原告通行前項土地及在前項土地內開設寬為五公
    尺之道路，並不得有任何妨礙通行之行為。
  (三)訴訟費用由被告負擔。
  (四)原告對於第二項判決願供擔保，請求准予宣告假執行。
二、陳述：
  (一)查原告丁○○所有坐落臺南縣仁德鄉○○段一三四地號土地
    、原告戊○○所有坐落同段一三五地號土地及被告二人所共
    有之同段一四○地號土地，均從重測前仁德段六六六地號土
    地分割而來。因原告二人之上開土地，四週為他人之土地所
    圍繞，北臨同段一三三號土地，西臨同段一三六、一三七號
    土地，南臨同段一四○、一四一、一四二號土地，東臨同段
    一三○之三、一四三號土地，原告上開土地遂成袋地，與公
    路無適宜之聯絡，且系爭一三四、一三五地號土地四週均建
    有房屋，僅被告共有之一四○地號及相鄰之一四一地號土地
    現仍為空地可供通行，而其中又以通行被告共有之一四○地
    號土地損害最少，爰依民法第七百八十七條第一項、第七百
    八十八條前段、第七百八十九條第一項請求如訴之聲明第一
    項；並依建築技術規則第二條第一項第三款規定，請求通行
    道路寬度為五公尺（即訴之聲明第二項）。
  (二)對被告答辯所為之陳述：
    1.按「建築物原核准建築時，其保留空地超過法定比例，就
      其超過面積，得依法分割為建築使用」（七十一年七月十
      三日內政部七一年度台內營字第○九二一四三號函參照）
      。查原告二人分別所有之臺南縣仁德鄉○○段建號一二一
      、一二二號建物，其法定空地均為三十二點三一平方公尺
      ，而同段地號一三四、一三五號土地之面積分別為一百二
      十一點一七及一百二十一點八八平方公尺，扣除已建築部
      分及留設為上開兩建物之法定空地部分，尚有各約八十餘
      平方公尺之土地可堪為建築使用，倘不予酌留通路，一三
      四、一三五地號土地將成為死地，失去其經濟價值。又一
      二一、一二二建號房屋越界建築縱然屬實，但一三六、一
      三四地號土地分屬原告戊○○、丁○○所有，所有權人不
      同，不可能合併使用，自不能因此即謂一三四、一三五地
      號土地已與一三六地號土地合併使用而喪失原來之通行權
      ，原告自可主張通行之權利。
    2.系爭地號一三四、一三五號土地係因與被告土地辦理分割
      ，才成為袋地，依民法第七百八十九條之規定，只能通行
      被告之土地。雖上開二筆土地之西邊有原告戊○○於民國
      六十二年間購得之一三六地號土地，然一三四地號土地屬
      原告丁○○所有，與一三六地號土地分屬不同之所有權人
      ，即使不蓋屋，欲通行，仍須徵得原告戊○○之同意，故
      一三五地號土地確屬袋地，並不因與原告戊○○所有之一
      三六地號土地毗鄰而易其狀態，況該二筆土地西側之一三
      六地號土地上已蓋有一二二建號建物（丁○○所有）及一
      二一建號建物（戊○○所有）等二棟房屋阻其去路，人車
      根本無法由此通行，更遑論與公路相聯通。
三、證據：
　　提出臺南縣臺南縣仁德鄉○○段一三四、一三五、一四○、
    一四一、一四二地號土地登記簿謄本各一件、同段六六六之
    八、六六六之九、六六六之十、六六六之十一、六六六之十
    二地號土地登記簿謄本各一件、同段二八六號建號建物登記
    簿謄本一件、地籍圖謄本一件、台南三七支郵局第四○號存
    證信函、第九○號存證信函影本各一件暨郵政回執影本九紙
    、同意書一件、系爭一三四、一三五號土地之現場照片四張
    為證。
乙、被告方面：
一、聲明：求為判決：
  (一)原告之訴駁回。
  (二)訴訟費用由原告負擔。
  (三)如受不利之判決，願供擔保免予假執行。
二、陳述：
  (一)臺南縣仁德鄉○○段一三六、一三五地號土地為原告戊○○
    所有，同段一三二、一三四地號土地為原告丁○○所有，原
    告丁○○所有之一三四、一三二地號土地及原告戊○○所有
    之一三五、一三六地號土地於六十七年十一月十一日共同申
    請建築同段一二一、一二二建號等二筆建築物，門牌分別為
    中正路二段九四六號及九四八號，一二一建號建物座落於一
    三四、一三五、一三六號土地上，一二二建號建物座落於一
    三二、一三四、一三五號土地上，一三四、一三五地號二筆
    土地並列為一二一、一二二建號建物之法定空地，所謂法定
    空地，係以基地面積扣除實際可供建築面積後之空地面積，
    本件原告既然將地號一三四、一三五號二筆土地與一三二、
    一三六號二筆合併為一宗，申請建築建號一二一、一二二號
    建物，並將一三四、一三六號二筆土地之部分作為上開建物
    本身所應留之法定空地，依建築法第十一條第三項之規定，
    即不得分割、移轉，並不得重複使用，原告自不能再申請建
    築。況原告均住在其所興建一二一、一二二號建物，該建物
    在仁德鄉○○路旁，其人員出入並無受限制，並非袋地，亦
    無不能通常使用之情事，自與民法第七百八十七條規定不符
    。
  (二)系爭一三四地號、一三五地號及一四○地號土地雖均係於六
    十四年間分割自六六六地號土地，惟原告丁○○、戊○○因
    當時分別已取得一三二地號及一三六地號土地，故於分割時
    選擇相鄰之一三四地號及一三五地號土地，自已考量一三四
    地號及一三五地號土地之利用性；且被告丙○○、乙○○均
    非分割當時之共有人或受讓人，在善意取得土地情況下，所
    有權依法應受保障。
  (三)目前一四一、一四二地號土地上均有房屋，惟獨被告所有一
    四○地號土地尚未蓋房屋，原告為在系爭一三五地號之法定
    空地蓋車庫，而主張被告要提供一四○地號土地作為汽車出
    入之通路，實係損人利己之作為，況原告要求五公尺寬、面
    積七十八．九三平方公尺之道路，被告所有一四○地號土地
    僅剩寬一公尺、面積三十二．八四平方公尺可供利用，顯然
    原告主張通行被告所有之一四○地號土地，損害被告之權益
    最大。
三、證據：
  　提出地籍圖謄本一件、同段一三四、一三五、一三六、一三
    二地號土地登記第二類謄本各一件、同段六六六之八、六六
    六之九、六六六之一○地號之土記登記謄本各一件、同段六
    六六之八、六六六之九地號土地之土地登記簿各一件、同段
    一二一、一二二建號建物登記第二類謄本各一件、同段一二
    一、一二二建號之建物測量成果圖各一件、建物位置略圖一
    件、現況照片六張為證。
丙、本院依職權履勘系爭一三四、一三五、一四○、一四一、一
    四二地號土地，並囑託臺南縣歸仁地政事務所繪製土地複丈
    成果圖；及向臺南縣仁德鄉○○○○○段建號六九一（現建
    號一二一）、六九二（現建號一二二）號建物之建造執照及
    使用執照之申請資料，暨建築設計圖。
    理  由
一、原告起訴主張：原告丁○○所有坐落台南縣仁德鄉○○段一
    三四地號土地、原告戊○○所有坐落同段一三五地號土地及
    被告二人所共有之同段一四○地號土地，均從重測前仁德段
    六六六地號土地分割而來。因原告二人之上開土地，四週為
    他人之土地所圍繞，北臨同段一三三地號土地，西臨同段一
    三六、一三七地號土地，南臨同段一四○、一四一、一四二
    地號土地，東臨同段一三○之三、一四三地號土地，原告上
    開土地遂成袋地，與公路無適宜之聯絡，爰依民法第七百八
    十七條第一項、第七百八十八條前段、第七百八十九條第一
    項，請求通行，並聲明：(一)確認原告就被告丙○○、乙○○
    所共有坐落台南縣仁德鄉○○段一四○地號土地內，如附圖
    所示斜線部分，面積七八點九三平方公尺之土地有通行權存
    在；(二)被告應容忍原告通行前項土地及在前項土地內開設寬
    為五公尺之道路，並不得有任何妨礙通行之行為；(三)訴訟費
    用由被告負擔；(四)原告對於第二項判決願供擔保，請求准予
    宣告假執行。
二、被告則以：臺南縣仁德鄉○○段一三六、一三五地號土地為
    原告戊○○所有，同段一三二、一三四地號土地為原告丁○○所有，原告丁○○所有之一三四、一三二地號土地及原告
    戊○○所有之一三五、一三六地號土地於六十七年十一月十
    一日共同申請建築同段一二一、一二二建號等二筆建築物，
    門牌分別為中正路二段九四六號及九四八號，一二一建號建
    物座落於一三四、一三五、一三六地號土地上，一二二建號
    建物座落於一三二、一三四、一三五地號土地上，一三四、
    一三五地號二筆土地並列為一二一、一二二建號建物之法定
    空地，原告等二人均住在其所興建一二一、一二二號建物，
    該建物面臨仁德鄉○○路，其人員出入並無受限制，本件一
    三四、一三五地號土地顯非袋地，亦無不能通常使用之情事
    ，自與民法第七百八十七條規定不符；又一三四、一三五地
    號土地及一四○地號土地雖均係於六十四年間分割自六六六
    地號土地，惟原告丁○○、戊○○因當時分別已取得一三二
    地號及一三六地號土地，故於分割時選擇相鄰之一三四地號
    及一三五地號土地，自已考量一三四地號及一三五地號土地
    之利用性；且被告丙○○、乙○○均非分割當時之共有人或
    受讓人，在善意取得土地情況下，所有權依法應受保障等語
    ，資為抗辯。
三、兩造不爭執事項：
  (一)原告丁○○所有坐落台南縣仁德鄉○○段一三四地號土地、
    原告戊○○所有坐落同段一三五地號土地及被告二人所共有
    之同段一四○地號土地，均從重測前仁德段六六六地號土地
    分割而來。
  (二)六六六地號土地之分割及重測經過如下：
    ┌─────┐    ┌─────┐   ┌─────┐
    │  666-8   │    │  666-8   │   │   134    │
    ├─────┤    ├─────┤   ├─────┤
    │  666-9   │    │  666-9   │   │   135    │
    ├─────┤    ├─┬─┬─┤   ├─┬─┬─┤
    │  666-10  │    │  │  │  │   │  │  │  │
    ├─────┤    │  │  │  │   │  │  │  │
    │  666-11  │    │  │  │  │   │  │  │  │
    ├─────┤    │  │  │  │   │  │  │  │
    │  666-12  │    │  │  │  │   │  │  │  │
    └─────┘    └─┴─┴─┘   └─┴─┴─┘
        (甲)              (乙)              (丙)
    先於六十四年十二月十五日協議分割登記為甲圖所示，六六
    六之八為原告盧建南所有；六六六之九為原告戊○○所有，
    六六六之一○、六六六之一一、六六六之一二分別為訴外人
    盧聰明、盧聰仁、盧添春所有。復於七十七年七月四日，六
    六六之一○、六六六之一一、六六六之一二地號三筆土地合
    併分割，成為乙圖所示。再於八十三年五月十三日地籍圖重
    測為如丙圖所示，一三四地號土地現為原告盧建南所有，一
    三五地號土地現為原告戊○○所有，一四○地號土地現為丙○○、乙○○所有（持分各為二分之一），一四一地號土地
    現為訴外人盧增梅所有，一四二地號土地現為訴外人盧添福
    所有。
  (三)同段一三二地號土地為原告丁○○單獨所有；同段一三六地
    號土地為原告戊○○單獨所有。
  (四)原告戊○○單獨所有之臺南縣仁德鄉○○段一二一建號、門
    牌號碼臺南縣仁德鄉○○村○○路○段九四六號建物，坐落
    於同鄉段一三四、一三五、一三六地號土地上。原告丁○○
    所有之臺南縣仁德鄉○○段一二二建號、門牌號碼臺南縣仁
    德鄉○○村○○路○段九四八號建物，則坐落於同鄉段一三
    二、一三四、一三六地號土地上。
  (五)臺南縣仁德鄉○○路○段九四六、九四八號兩棟建物係於原
    告二人之母親在世時同時興建，直接分別登記予原告戊○○
    與其弟丁○○所有，原告二人已居住在該處三十幾年，九四
    六號建物現在有戊○○與其太太、兒子、女兒、三個孫子共
    同在內居住，隔壁九四八號建物則只有丁○○一人居住該處
    （見本院卷第一○二、一○三頁原告戊○○之陳述，及被告
    二人均表示對前揭事實不爭執）
四、原告主張一三四、一三五地號土地為袋地，與公路無適宜之
    聯絡，通行被告二人共有之一四○地號土地，係損害最少之
    方式等情，為被告二人所否認，並以前揭情詞置辯，是則本
    件爭點在於：原告所有之一三四地號及一三五地號對外是否
    無適宜之聯絡，而有在被告二人共有之系爭一四○地號土地
    上，開設寬為五公尺之道路為通行之必要，且此種通行權之
    行使，是否屬對鄰地為損害最少之方式。經查：
  (一)按土地因與公路無適宜之聯絡，致不能為通常使用者，土地
    所有人得通行周圍地以至公路。有通行權人，應於通行必要
    之範圍內，擇其周圍地損害最少之處所及方法為之，民法第
    七百八十七條定有明文。是袋地通行權之成立要件，須土地
    所有人之土地為袋地，亦即其土地與公路無適宜之聯絡，致
    不能為通常使用，土地所有人即得通行周圍地以至公路，而
    課鄰地所有人忍受其通行之義務。此須以土地使用現況為判
    斷基準，斟酌土地之形狀、面積、位置及用途定之，且現有
    之聯絡是否為已足，應依現在使用土地之方法以判斷，不以
    從來之使用方法為標準。又此法律賦予袋地所有人於四周圍
    繞地有通行權，其立法意旨在於調和土地相鄰之關係，充分
    發揮袋地之經濟效用，以促進物盡其用之社會整體利益，並
    兼顧保全周圍鄰地之利益。故規定周圍地所有人負有容忍通
    行之義務。次按「土地所有人於善盡利用其【所有之土地】
    後，其土地仍與公路無適宜之聯絡，致不能為通常使用者，
    始得通行周圍地以至公路。查上訴人於原審主張被上訴人得
    通行其所有二九八－二號土地西南邊部分，卻不通行，而主
    張通行伊所有之系爭土地，於法、於理自屬有悖等語。原審
    固謂被上訴人所有前開二九八－二號土地西南邊部分，為鄰
    地所有人所占用建屋，被上訴人無法由該處通行云云。惟倘
    被上訴人得排除該鄰地所有人之占有，其所有二八九－二號
    土地亦因而與公路有適宜之聯絡者，在被上訴人排除該鄰地
    所有人之占有前，能否謂被上訴人已善盡利用其所有之土地
    而仍與公路無適宜之聯絡，進而得通行上訴人之系爭土地，
    即非無疑」，最高法院著有八十五年度台上字第一六九二號
    裁判意旨可資參照。
  (二)查原告以系爭一三四、一三五地號土地，與同段一三六、一
    三二地號土地，共同申請建築建物在案，有建物登記謄本二
    份在卷可證（見南調字卷第六一頁至第六二頁、本院卷第四
    九頁至第五○頁）。即原告戊○○所有之同段一二一建號建
    物，坐落於同段一三四、一三五、一三六地號土地上；原告
    丁○○所有之同段一二二建號建物，則坐落於同段一三二、
    一三四、一三六地號土地上，均面向仁德鄉○○路○段道路
    ，並以一三四地號土地及一三五地號土地為後院，亦有現況
    照片六張在卷可按（見南調字卷第六四頁至第六七頁），應
    認為真實。
  (三)原告戊○○陳稱：門牌號碼臺南縣仁德鄉○○路○段九四六
    、九四八號兩棟建物（即上開同段一二一、一二二建號建物
    ）係於他母親在世時同時興建，直接分別登記予他與他弟弟
    盧溪南所有，他與丁○○已居住在該處三十幾年，九四六號
    建物現在有他與他太太、兒子、女兒、三個孫子共同在內居
    住，隔壁九四八號建物則只有丁○○一人居住該處（見本院
    卷第一○二、一○三頁）；原告戊○○另陳稱：系爭一三四
    、一三五地號二筆土地另有ㄇ字型三合院座落其上，他都是
    用來作車庫及倉庫使用（見本院卷第一○四頁）。原告訴代
    陳稱：該ㄇ字型三合院於土地尚未分割前即已存在，分割後
    有佔用到一四一、一四二號土地，就將佔用他人土地部分拆
    除，未拆除部分，現在還有使用（見本院卷第一○四頁）。
    以上各情，被告二人並不爭執，亦應認為真實。
  (四)且觀諸本院職權調取之同段一二一、一二二建號建物申請建
    築執照之相關資料，可知該兩棟建物於六十七年十月十四日
    建造完成，分別係原告二人所有，所座落之位置同在同鄉段
    六六五之一○、六六六之八（即系爭一三四地號土地）、六
    六六之九（即系爭一三五地號土地）地號土地，設計人、監
    造人、承造人均同一，二棟房屋之面積、用途亦均一致，且
    以六六六之八、六六六之九號土地（即系爭一三四、一三五
    地號土地）之一部分土地共同作為該兩棟建物之法定空地（
    面積各為三二點三一平方公尺）。
  (五)則依目前原告二人使用系爭一三四及一三五地號土地之方法
    ，可認定原告二人係將此二筆土地作為同段一二一、一二二
    建號建物之座落基地及法定空地使用，亦即就系爭一三四、
    一三五地號土地之利用性而言，已與一三二、一三六地號土
    地上之二筆建物密不可分，而無法單獨使用，由此堪認系爭
    一三四、一三五地號土地上已各有原告二人所有之建物，且
    面臨臺南縣仁德鄉○○路○段，參照上開裁判意旨，原告二
    人自得通行其所有之該兩棟建物所坐落之同段一三六地號土
    地，而與臺南縣仁德鄉○○路○段公路有適宜之聯絡。從而
    ，原告主張系爭一三四、一三五地號土地，對外與公路無適
    宜之聯絡，係屬袋地云云，顯不可採。
五、綜上所述，系爭一三四、一三五地號土地，既非對外與公路
    無適宜之聯絡，致不能為通常使用之袋地，原告本於袋地所
    有人之必要通行權法律關係，請求在被告共有之系爭一四○
    地號土地上，開設寬五公尺之道路為通行，即無理由，應予
    駁回。又本件原告之本案請求既經駁回，則其假執行之聲請
    亦失所附麗，應併予駁回。
六、本件事證已臻明確，原告主張在被告二人共有之系爭一四○
    地號土地，開設寬五公尺之道路為通行為必要，且此種通行
    方式，對被告二人而言屬損害最少之方式；及被告抗辯其非
    分割時之當事人，本件無七百八十九條之適用之攻擊防禦方
    法及所提證據暨主張、舉證，經審酌後與本案判決結果不生
    影響，毋庸一一贅述，附此敘明。
七、據上論結，原告之訴為無理由，依民事訴訟法第七十八條、
    第八十五條第一項前段，判決如主文。
中　　華　　民　　國　　94　　年　　12　　月　　13　　日
                  民事第一庭  審判長　法　官　王金龍
                                      法　官  林逸梅
                                      法　官　林欣玲
以上正本證明與原本無異。
如對本判決不服，須於送達後二十日內提出上訴。
中　　華　　民　　國　　94　　年　　12　　月　　15　　日
                                      書記官  謝育錚
